臺灣高等法院臺南分院刑事判決
110年度金上訴字第128號
上  訴  人  臺灣臺南地方檢察署檢察官周盟翔
被      告  潘柏豪


上列上訴人因被告犯洗錢防制法等案件，不服臺灣臺南地方法院
109年度金訴字第222號民國109年11月30日第一審判決（起訴案
號：臺灣臺南地方檢察署109年度偵字第11940號，同署109年度
偵字第17272號、第19235號），提起上訴，檢察官於本院審理中
移送併辦（同署109年度偵字第20439號、110年度偵字第1879號
、第1880號），本院判決如下：
    主  文
原判決撤銷。
潘柏豪幫助犯洗錢防制法第14條第1項之洗錢罪，處有期徒刑伍
月，併科罰金新臺幣壹萬元。罰金如易服勞役，以新臺幣壹仟元
折算壹日。
    事  實
潘柏豪依其智識程度及社會經驗，已預見將自己金融機構帳戶之
存摺、金融卡及密碼提供他人使用，可能幫助犯罪人士利用作為
詐欺取財犯罪指定被害人匯款之人頭帳戶，同時也會幫助犯罪人
士提領被害人款項後，產生遮斷資金流動軌跡以逃避國家追訴、
處罰之效果（即一般洗錢），其仍同時基於幫助他人詐欺取財、
一般洗錢之不確定故意，先於民國109年5月28日就其所申設之台
北富邦商業銀行台南分行000000000000號帳戶辦理網路銀行帳號
，再於109年5月29日下午前往嘉義市台北富邦銀行某分行旁，將
本件台北富邦銀行帳戶之存摺、提款卡、網路銀行帳號（均含密
碼）交付給來路不明之某犯罪人士使用，該犯罪人士嗣後乃以附
表所示之詐騙方法，向附表各該被害人實施詐騙，致各該被害人
均陷於錯誤，依指示匯款各該金額至潘柏豪上開台北富邦銀行帳
戶內，隨即遭該犯罪人士提領得手。
    理  由
一、上開犯罪事實，業據被告於原審、本院審理中坦承不諱（原
    審卷第98頁、本院卷第72頁），並有下列證據可資佐證，被
    告犯行事證明確，堪予認定：
  ㈠被害人林純麗之相關證據：林純麗之證述(警卷第7至10頁)、
    109年6月3日郵政跨行匯款申請書(警卷第11頁)、臺中市政
    府警察局清水分局梧棲分駐所受理詐騙帳戶通報警示簡便格
    式表(警卷第12頁)、金融機構聯防機制通報單(警卷第13頁)
    、台北富邦商業銀行帳號000-000-000000號(戶名：潘柏豪)
    之對帳單細項(警卷第13-1頁)、林純麗與詐騙集團之通話紀
    錄、LINE對話紀錄截圖(警卷第14至31頁)。
  ㈡被害人吳侑蓁之相關證據：吳侑蓁之證述(併辦偵一卷第9至1
    2頁)、中國信託銀行ATM交易明細及臺幣轉帳明細截圖照片(
    併辦偵一卷第13至15頁)、內政部警政署反詐騙諮詢專線紀
    錄表(併辦偵一卷第17至18頁)、臺北市政府警察局士林分局
    後港派出所受理詐騙帳戶通報警示簡便格式表(併辦偵一卷
    第19頁)。
  ㈢被害人高錫鳳之相關證據：高錫鳳之證述(併辦偵二卷第23至
    25頁)、內政部警政署反詐騙諮詢專線紀錄表(併辦偵二卷第
    13頁)、金融機構聯防機制通報單(併辦偵二卷第27至28頁)
    、109年6月2日郵政跨行匯款申請書(併辦偵二卷第30頁)、1
    09年6月3日第一銀行匯款申請書回條(併辦偵二卷第31頁)、
    高錫鳳與詐騙集團之LINE對話紀錄截圖(併辦偵二卷第33至3
    6頁)。
  ㈣被害人鄧荺馨之相關證據：鄧荺馨之證述(併辦偵三卷第27至
    29頁)、高雄市政府警察局楠梓分局楠梓派出所受理各類案
    件紀錄表、受理詐騙帳戶通報警示簡便格式表(併辦偵三卷
    第13、57頁)、內政部警政署反詐騙諮詢專線紀錄表(併辦偵
    三卷第51至52頁)、109年6月1日臺灣中小企業銀行匯款申請
    書(匯款人證明聯)(併辦偵三卷第65頁)、鄧荺馨與詐騙集團
    之對話截圖(併辦偵三卷第73頁)。
  ㈤被害人林姵潔之相關證據：林姵潔之證述(併辦警卷第13至17
    頁)、內政部警政署反詐騙諮詢專線紀錄表(併辦警卷第23至
    25頁)、新北市政府警察局板橋分局信義派出所受理詐騙帳
    戶通報警示簡便格式表(併辦警卷第27頁)、金融機構聯防機
    制通報單(併辦警卷第29至31頁)、博弈網頁截圖及詐騙集團
    微信帳號截圖(併辦警卷第127至131頁)。
二、論罪：
  ㈠刑法上之幫助犯，係以幫助之意思，對於正犯資以助力，而
    未參與實施犯罪之行為者而言，如未參與實施犯罪構成要件
    之行為，而係出於幫助之意思提供助力，即屬幫助犯，而非
    共同正犯。被告僅提供本件台北富邦銀行帳戶予犯罪人士使
    用，提供犯罪人士嗣後進行詐欺取財、一般洗錢行為的助力
    ，並未參加各該犯罪的構成要件行為，亦無證據證明被告與
    該犯罪人士共謀犯罪，被告的行為僅可認為係犯罪人士所從
    事犯罪的幫助犯。
　㈡洗錢防制法所稱之「洗錢」行為，依第2條之規定係指：①意
    圖掩飾或隱匿特定犯罪所得來源，或使他人逃避刑事追訴，
    而移轉或變更特定犯罪所得。②掩飾或隱匿特定犯罪所得之
    本質、來源、去向、所在、所有權、處分權或其他權益者。
    ③收受、持有或使用他人之特定犯罪所得。同法第14條第1項
    設處罰規定：「有第二條各款所列洗錢行為者，處七年以下
    有期徒刑，併科新臺幣500萬元以下罰金」，俾防範犯罪行
    為人藉製造資金流動軌跡斷點之手段，去化不法利得與犯罪
    間之聯結。誠如上述，金融帳戶乃個人理財工具，依我國現
    狀，申設金融帳戶並無任何特殊限制，且可於不同之金融機
    構申請多數帳戶使用，被告見他人不以自己名義申請帳戶，
    反而收購或借用自己之金融帳戶以供使用，並要求提供提款
    卡及告知密碼，被告主觀上應已認識該帳戶可能作為對方收
    受、提領特定犯罪所得使用，對方提領後會產生遮斷金流以
    逃避國家追訴、處罰之效果，被告仍基於幫助之犯意，而提
    供該帳戶之提款卡及密碼，以利洗錢實行，仍可成立一般洗
    錢罪之幫助犯。
　㈢核被告所為，係犯刑法第339 條第1 項詐欺取財罪、洗錢防
    制法第14條第1項之幫助犯。
　㈣被告以一個提供金融帳戶的行為，同時幫助犯罪人士向附表5
    位被害人進行詐欺取財及洗錢行為，係以一行為同時觸犯5
    個相同罪名之想像競合犯，依刑法第55條前段規定，應分別
    僅論以1個幫助詐欺取財罪及幫助一般洗錢罪。
　㈤被告以一個行為，同時幫助犯罪人士從事詐欺取財、一般洗
    錢犯行，為想像競合犯，應從一重論以幫助一般洗錢罪。
　㈥附表編號2至5所示移送併辦部分，與附表編號1所示起訴部分
    有想像競合之裁判上一罪關係，為起訴效力所及，本院自應
    併予審理。
　㈦檢察官起訴意旨，雖主張被告應係構成洗錢防制法第14條第1
    項一般洗錢罪的「正犯」，然查：提供金融帳戶提款卡及密
    碼之行為人，因已將帳戶之提款卡及密碼等物件提供他人使
    用，失去對自己帳戶之實際管領權限，若無配合指示親自提
    款，即無收受、持有或使用特定犯罪所得之情形，且無積極
    之移轉或變更特定犯罪所得之行為，故非屬洗錢防制法第2
    條第1款、第3款所稱之洗錢行為。洗錢防制法第2條修正之
    立法說明第3點雖謂「…(四)提供帳戶以掩飾不法所得之去向
    ，例如：販售帳戶予他人使用…」等語，似以販售帳戶為洗
    錢類型之一，然其僅係單純之舉例，並未說明何以與掩飾、
    隱匿之要件相當。而文義解釋為法律解釋之基礎，立法者之
    意思僅屬對構成要件文義之眾多解釋方法之一，仍須就法條
    文字之規範目的及保護利益具體分析。一般而言，洗錢防制
    法第2條第2款之掩飾、隱匿行為，目的在遮掩、粉飾、隱藏
    、切斷特定犯罪所得與特定犯罪間之關聯性，是此類洗錢行
    為須與欲掩飾、隱匿之特定犯罪所得間具有物理上接觸關係
    （事實接觸關係）。而提供金融帳戶提款卡及密碼供他人使
    用，嗣後被害人雖匯入款項，然此時之金流仍屬透明易查，
    在形式上無從合法化其所得來源，未造成金流斷點，尚不能
    達到掩飾或隱匿特定犯罪所得之來源、去向及所在之作用，
    須待款項遭提領後，始產生掩飾、隱匿之結果。故而，行為
    人提供金融帳戶提款卡及密碼，若無參與後續之提款行為，
    即非洗錢防制法第2條第2款所指洗錢行為，無從成立一般洗
    錢罪之直接正犯。檢察官起訴書的此部分主張並不可採。　
    　　
三、刑之減輕事由：
　㈠被告以幫助之意思，參與詐欺取財罪構成要件以外之行為，
    為幫助犯，爰依刑法第30條第2 項規定，按正犯之刑減輕之
    。　
　㈡被告於本院審理中坦承犯罪，爰依洗錢防制法第16條第2項規
    定減輕其刑。並遞減之。　　　　
四、撤銷原審判決的理由：
　㈠原審審理後，認為被告上開犯行事證明確，論以被告構成幫
    助詐欺取財罪，科處有期徒刑4月，如易科罰金，以新臺幣1
    000元折算1日（另就檢察官起訴的一般洗錢罪，為不另為無
    罪之諭知），固非無見。然查：
　⒈被告所為，應係同時構成幫助他人詐欺取財、幫助一般洗錢
    罪，依想像競合犯從重應論以幫助一般洗錢罪，原審判決認
    為被告僅構成幫助詐欺取財罪，適用法則乃有不當。
　⒉被告幫助犯罪人士對附表編號4、5被害人進行詐欺取財、一
    般洗錢犯行，原審未及審酌，亦有未洽。
　㈡檢察官提起上訴，主張原審漏未審酌被告幫助犯罪人士對附
    表編號5林姵潔犯罪的犯行，請求本院併予審理，為有理由
    ，加上原審判決尚有上開其他可議之處，即屬無可維持，應
    由本院予以撤銷改判。
  ㈢爰審酌被告任意提供帳戶之提款卡、密碼幫助他人詐欺取財
    、洗錢，助長他人犯罪，且使犯罪所得不法利益之流動過程
    趨於複雜化，掩飾帳戶之實際使用者，增加政府查緝困難，
    造成附表所示被害人之財產損失，乃有不該，然念被告於審
    理中尚知坦承犯行，犯後態度良好，被告之前並未有任何前
    科，有被告前案紀錄表可稽，被告素行尚稱良好，復斟酌各
    該被害人之財產損失程度，兼衡被告自述其智識程度、生活
    情況（從事大樓清潔工作，須扶養妻子及乙名幼子）等一切
    情狀，量處如主文所示之刑，並就罰金諭知如易服勞役之折
    算標準。
據上論結，應依刑事訴訟法第369條第1項前段、第364條、第299
條第1項前段，判決如主文。
本案經檢察官蔡宗聖提起公訴，檢察官林志峯到庭執行職務。
中　　華　　民　　國　　110 　年　　4 　　月　　14　　日
                  刑事第五庭    審判長法　官  黃國永
                                      法　官  翁世容
                                      法　官  蔡川富
以上正本證明與原本無異。
如不服本判決應於收受送達後20日內向本院提出上訴書狀，其未
敘述上訴理由者，並得於提起上訴後20日內向本院補提理由書（
均須按他造當事人之人數附繕本）「切勿逕送上級法院」。
　　　　　　　　　　　　　　　　　　　書記官  黃心怡
中　　華　　民　　國　　110 　年　　4 　　月　　14　　日

附錄本案論罪科刑法條：
洗錢防制法第14條：
有第2 條各款所列洗錢行為者，處7 年以下有期徒刑，併科新
臺幣5 百萬元以下罰金。
前項之未遂犯罰之。
前二項情形，不得科以超過其特定犯罪所定最重本刑之刑。

刑法第339條
（普通詐欺罪）
意圖為自己或第三人不法之所有，以詐術使人將本人或第三人之
物交付者，處5年以下有期徒刑、拘役或科或併科50萬元以下罰
金。
以前項方法得財產上不法之利益或使第三人得之者，亦同。
前二項之未遂犯罰之。

附表：
編號 被害人                 詐騙方法    備  註  １ 林純麗 詐騙集團人員於109年6月1日18時38分許，以通訊軟體Line與林純麗聯繫，佯稱有準確率很高的香港大樂透明牌而可代為下注云云，使林純麗信以為真，陷於錯誤而依指示於同年月3日11時8分許， 在臺中市○○區○○路000號臺中港郵局，臨櫃匯款新臺幣（下同）3萬1,000元至本件台北富邦銀行帳戶，詐騙集團人員並以網路銀行轉帳取得。 檢察官於原審以109年度偵字第11940號起訴  ２ 吳侑蓁（告訴人） 詐騙集團人員於109年5月間，以通訊軟體微信與吳侑蓁聯繫，佯稱可於博奕網站投資並保證獲利云云，使吳侑蓁信以為真，陷於錯誤而依指示於同年6月2日，以網路銀行轉帳3萬元、ATM轉帳（移送併辦意旨書誤載為網路銀行轉帳）3萬元至本件台北富邦銀行帳戶，詐騙集團人員並以網路銀行轉帳取得。 檢察官於原審以109年度偵字第17272號移送併辦  ３ 高錫鳳（告訴人）  詐騙集團人員於109年5月間，以通訊軟體Line暱稱「陳杰」與高錫鳳聯繫，佯稱可投資澳門彩球1注美金1,000元、若中獎可獲得1200萬元云云，並於同年6月1日向高錫鳳佯稱投注中獎1200萬元，須先匯款61萬元至安全帳戶始可領取獎金云云，使高錫鳳信以為真，陷於錯誤而依指示於同年6月3日15時8分許， 在第一銀行羅東分行臨櫃匯款61萬元至本件台北富邦銀行帳戶。 檢察官於原審以109年度偵字第19235號移送併辦 4 鄧荺馨 詐騙集團人員於109年4月22日某時，透過社群軟體臉書，以臉書暱稱「陳國榮」名義，佯稱與鄧荺馨交朋友並可以協助投資云云，致鄧荺馨陷於錯誤，於109年6月1日10時許，匯款65萬6,900元至本件台北富邦銀行帳戶。 檢察官於本院以110年度偵字第1879、1880號移送併辦 5 林姵潔 詐騙集團人員於109年5月間，透過交友軟體與林姵潔聯絡，佯稱須林姵潔協助測試博弈網站云云，至林姵潔陷於錯誤，遂依詐騙集團指示，於109年6月2日9時59分許，匯款5萬6,000元至本件台北富邦銀行帳戶。 檢察官於本院以109年度偵字第20439號、110年度偵字第1879、1880號移送併辦